臺灣高等法院刑事判決
109年度上訴字第3475號
上  訴  人  
即  被  告  陳伯銘

                    籍設臺中市○○區○○路0段000號（臺中○○○○○○○○○）

指定辯護人  本院公設辯護人戴遐齡
參  與  人  宋承澔


上列上訴人因偽造有價證券等案件，不服臺灣桃園地方法院109
年度訴字第193號，中華民國109年7月20日第一審判決（起訴案
號：臺灣桃園地方檢察署108年度偵緝字第2335號），提起上訴
，本院判決如下：
    主  文
原判決撤銷。
陳伯銘共同犯偽造有價證券罪，處有期徒刑壹年陸月。未扣案之
犯罪所得新臺幣貳拾捌萬伍仟元沒收，於全部或一部不能沒收或
不宜執行沒收時，追徵其價額。
參與人宋承澔所有之如附表所示之本票壹紙，沒收之。
    犯罪事實
一、陳伯銘與江怡綾（另案由臺灣桃園地方法院109年度訴字第1
    089號案件審理中）原係男女朋友關係，渠等均明知未獲得
    江怡綾之父江順明同意或授權，竟共同意圖為自己不法之所
    有，基於詐欺取財、意圖供行使之用而偽造有價證券之犯意
    聯絡，於民國102年6月28日（起訴書誤繕為102年2月28日，
    應予更正）某時，在臺中市○○區○○街000巷00號，先由陳伯
    銘偽造如附表所示之本票1紙，以表示江順明為本票之發票
    人，再由江怡綾於102 年6月28日（起訴書誤繕為102年2月2
    8日，應予更正）某時，在宋承澔位於桃園市○○區○○路000號
    11樓住處內，向宋承澔佯稱江順明欲借貸新臺幣（下同）30
    萬元周轉資金，並將上開本票交付予宋承澔用以擔保債權而
    行使之，致宋承澔陷於錯誤，將30萬元現金交付予江怡綾，
    江怡綾則將該30萬元用以清償陳伯銘積欠之債務。嗣因渠等
    未依約償還30萬元，經宋承澔持本票聲請強制執行，方知上
    開本票並非江順明所簽發及捺印，宋承澔始悉受騙。
二、案經宋承澔訴由臺灣桃園地方檢察署（下稱桃園地檢署）檢
    察官偵查起訴。
    理  由
壹、程序部分
    按被告以外之人於審判外之陳述，雖不符刑事訴訟法第159
    條之1至第159條之4之規定，而經當事人於審判程序同意作
    為證據，法院審酌該言詞陳述或書面陳述作成時之情況，認
    為適當者，亦得為證據；又當事人、代理人或辯護人於法院
    調查證據時，知有刑事訴訟法第159條第1項不得為證據之情
    形，而未於言詞辯論終結前聲明異議者，視為有前項之同意
    ，刑事訴訟法第159條之5定有明文。經查，檢察官、上訴人
    即被告陳伯銘（下稱被告）及指定辯護人於本院審判程序時
    就證據能力均表示沒有意見等語（本院卷第55至57頁），供
    述證據部分視為同意作為證據，本院審酌各該證據作成或取
    得時狀況，並無顯不可信或違法取得等情況，且經本院依法
    踐行證據調查程序並認為適當，而有證據能力；其餘資以認
    定本案犯罪事實之非供述證據，亦查無違反法定程序取得之
    情形，依刑事訴訟法第158條之4之反面解釋，亦有證據能力
    。　　　　
貳、實體部分
一、上揭犯罪事實，業據被告於偵查、原審及本院審理時均坦承
    不諱（桃園地檢署108年度偵緝字第2335號卷〈下稱偵緝字卷
    〉第46、47、77至79頁、原審卷第51、52、90、91、94頁、
    本院卷第57、58頁），核與證人即告訴人宋承澔於偵查及原
    審證述之情節相符（桃園地檢署108年度他字第3975號卷〈下
    稱他字卷〉第69至71、155、156頁、原審卷第93、94頁），
    並有如附表所示之本票影本、臺灣臺中地方法院（下稱臺中
    地院）臺中簡易庭107年度中簡字第3755號民事判決及言詞
    辯論筆錄、法務部調查局文書暨指紋鑑識實驗室108年2月14
    日調科貳字第10803126760號鑑定書及臺中地院107年度司票
    字第6759號民事裁定附卷（他字卷第9、11至15、133、134
    、137至142 頁、原審卷第19頁）可稽，足認被告上開任意
    性自白核與事實相符，堪予採信。本案事證明確，被告前開
    犯行，洵堪認定，應依法論科。
二、論罪科刑
　㈠被告行為後，刑法第339條業於103年6月18日修正，並於同年
    6月20日起施行。修正前刑法第339條第1項原規定：「意圖
    為自己或第三人不法之所有，以詐術使人將本人或第三人之
    物交付者，處5 年以下有期徒刑、拘役或科或併科1 千元以
    下罰金。」；修正後刑法第339條第1項規定：「意圖為自己
    或第三人不法之所有，以詐術使人將本人或第三人之物交付
    者，處5 年以下有期徒刑、拘役或科或併科50萬元以下罰金
    。」比較新舊法之結果，修正後之規定並未較有利於被告，
    依刑法第2條第1項前段規定，自應適用被告行為時即修正前
    刑法第339條第1項規定論處。至刑法第201條雖於108 年12
    月25日經修正公布，並於108年12月27日施行，惟審酌該條
    之構成要件及刑度均無變動，修正內容僅針對罰金文字上有
    所修正，且罰金之金額實質上亦未變動，而係將罰金數額調
    整換算後予以明定，是此部分並無法律變更而需新舊法比較
    問題，應逕行適用裁判時之現行法。
　㈡核被告所為，係犯刑法第201條第1項之偽造有價證券罪及修
    正前刑法第339條第1項之詐欺取財罪。被告與江怡綾間，就
    前揭犯行有犯意聯絡及行為分擔，應論以共同正犯。被告偽
    造如附表所示署押、指印之行為，係偽造有價證券之階段行
    為；被告偽造如附表所示本票後，復持以行使，行使偽造有
    價證券之輕度行為，應為偽造有價證券之重度行為所吸收，
    均不另論罪。至被告偽造有價證券後之行使及詐欺取財犯行
    間具單一目的，且犯罪行為有局部重疊之情形，依社會通念
    以評價為一行為較為合理，是以被告以一行為同時觸犯偽造
    有價證券及詐欺取財2 罪，為想像競合犯，依刑法第55條規
    定，應從一重之偽造有價證券罪處斷。
　㈢按犯罪之情狀顯可憫恕，認科以最低度刑仍嫌過重者，得酌
    量減輕其刑，刑法第59條定有明文。是刑法第59條之酌量減
    輕其刑，必須犯罪另有特殊之原因與環境等等，在客觀上足
    以引起一般同情，認為即予宣告法定低度刑期尤嫌過重者，
    始有其適用。本院審酌被告係因財務狀況不佳，而為本件偽
    造有價證券之犯行，其犯罪動機雖非可取，惟被告偽造有價
    證券數量僅為1張，且該偽造並交付之有價證券實際上未在
    外流通，此與大量偽造並流通於社會以資牟利之情形尚有不
    同，對於金融交易秩序之影響自屬有限，倘遽處以本罪法定
    最低刑度即3年以上有期徒刑，實屬情輕法重，在客觀上足
    以引起一般之同情，被告及指定辯護人請求依刑法第59條予
    以酌減，為有理由，爰依刑法第59條規定，就被告所犯偽造
    有價證券罪予以酌減其刑。　
三、本院撤銷改判之理由
  ㈠原審據以論科，固非無見。惟查：如附表所示偽造之本票1紙
    ，現係由參與人即告訴人宋承澔所有，其本質上係屬第三人
    ，原審未依刑事訴訟法第455條之12第3項前段之規定，依職
    權裁定命宋承澔參與本案沒收程序，即逕依刑法第205條之
    規定，就未扣案如附表所示偽造之本票1紙宣告沒收，於法
    即有未合。被告上訴意旨，雖以其與宋承澔有口頭上和解，
    且迄今已匯款予宋承澔共計1萬5,000元為由，請求輕判云云
    ，惟審酌被告前開所詐得之款項與已匯款之數額差距甚大，
    暨告訴人宋承澔於本院審理時明確表示：被告是惡性欠款，
    科刑範圍同檢察官所述等語（本院卷第58至60頁），足認告
    訴人宋承澔並未原諒被告，是被告及指定辯護人上訴意旨請
    求輕判云云，自無理由。然原判決既有前開可議之處，自應
    由本院將原判決予以撤銷改判。
  ㈡爰審酌被告正值壯年，為圖一己私利，不思以正途獲取所需
    ，卻與江怡綾共同以前揭方式，詐騙告訴人宋承澔財物，造
    成告訴人宋承澔受有財產上損害，欠缺尊重他人財產權之觀
    念；復冒用「江順明」名義簽立本票，造成江順明之個人信
    用受有損害，被告所為實不足取，暨審認被告犯後始終坦承
    犯行之犯後態度，兼衡以告訴人所受損害程度、被告教育程
    度為大學畢業、勉持之家庭經濟狀況（偵緝字卷第5頁）等
    一切情狀，量處如主文第二項所示之刑。　　
四、沒收部分
　㈠按偽造之有價證券，不問屬於犯人與否，沒收之，刑法第205
    條定有明文。查本院依職權命告訴人宋承澔參與沒收程序後
    ，有關參與人宋承澔所有未扣案如附表所示偽造之本票1紙
    ，不問屬於被告與否，均應依前揭規定沒收之，至其上偽造
    之署押，業因本票沒收而一併沒收，自無再行諭知沒收之必
    要。
　㈡按犯罪所得，屬於犯罪行為人者，沒收之，於全部或一部不
    能沒收或不宜執行沒收時，追徵其價額，刑法第38條之1第1
     項、第3項定有明文。又犯罪所得之沒收或追徵，在於剝奪
    犯罪行為人之實際犯罪所得，使其不能坐享犯罪之成果，以
    杜絕犯罪誘因，性質上屬類似不當得利之衡平措施。苟無犯
    罪所得，自不生利得剝奪之問題。2人以上共同犯罪，關於
    犯罪所得之沒收或追徵，倘個別成員並無犯罪所得，且與其
    他成員對於所得亦無事實上之共同處分權時，即無「利得」
    可資剝奪，一概採取絕對連帶沒收或追徵，對未受利得之共
    同正犯顯失公平，故共犯所得之沒收或追徵，應就各人所分
    得者為之。又所謂各人「所分得」之數，係指各人「對犯罪
    所得有事實上之處分權限」而言。各共同正犯有無犯罪所得
    、所得多寡，事實審法院應視具體個案之實際情形，綜合卷
    證資料及調查結果，依自由證明程序釋明其合理之依據而為
    認定。倘共同正犯各成員內部間，對於不法利得分配明確時
    ，應依各人實際分配所得宣告沒收；若共同正犯成員對不法
    所得並無處分權限，與其他成員亦無事實上之共同處分權限
    者，自不得諭知沒收；然如共同正犯各成員對於不法利得享
    有共同處分權限，且難以區別各人分得之數，則仍應負共同
    沒收之責（最高法院107年度台上字第222號判決意旨參照）
    。查告訴人宋承澔固指稱其所交付之現金為100萬元，然遍
    查卷內事證，此部分並無借據或其他事證可資佐證，而被告
    就本案於偵查、原審時均僅坦承借款30萬元（偵緝字卷第46
    、47、77至79頁、原審卷第51、91頁），依罪證有疑，利歸
    被告原則，應認被告與江怡綾於本案之犯罪所得為30萬元。
    又被告將前開詐欺所獲之30萬元，由江怡綾用於清償被告陳
    伯銘對外之債務，業經被告所自陳（原審卷第52、91頁），
    並經本院認定如前，是本案被告實際所受分配之犯罪所得即
    為30萬元，而被告已實際償還告訴人宋承澔1萬5,000元，並
    為告訴人宋承澔所不爭執，有本院審判筆錄、被告所提供之
    活存明細表及告訴人宋承澔之中國信託商業銀行存摺影本在
    卷（本院卷第58、63至72頁）可證，則就被告尚未償還之犯
    罪所得28萬5,000元部分，仍應依刑法第38條之1第1項前段
    、第3項、第5項規定，宣告沒收，並於全部或一部不能沒收
    時或不宜執行沒收時，追徵其價額。
據上論斷，應依刑事訴訟法第369條第1項前段、第364條、第299
條第1項前段、第455條之12第3項、第455條之26第1項前段，修
正前刑法第339條第1項，刑法第2條第1項前段、第2項、第28條
、第201條第1項、第55條、第59條、第205條、第38條之1第1 項
前段、第3項、第5項，刑法施行法第1條之1第1項、第2項前段，
判決如主文。
本案經檢察官彭師佑提起公訴，檢察官何明楨到庭執行職務。
中　　華　　民　　國　　109 　年　　11　　月　　19　　日
                  刑事第十九庭  審判長法　官  曾淑華
                                      法　官  王美玲
                                      法　官  許文章
以上正本證明與原本無異。
如不服本判決，應於收受送達後20日內向本院提出上訴書狀，其
未敘述上訴之理由者並得於提起上訴後20日內向本院補提理由書
（均須按他造當事人之人數附繕本）「切勿逕送上級法院」。
                                      書記官  范家瑜
中　　華　　民　　國　　109 　年　　11　　月　　19　　日
附錄：本案論罪科刑法條全文
修正前之中華民國刑法第339 條
意圖為自己或第三人不法之所有，以詐術使人將本人或第三人之
物交付者，處五年以下有期徒刑、拘役或科或併科一千元以下罰
金。
以前項方法得財產上不法之利益或使第三人得之者亦同。
前二項之未遂犯罰之。

中華民國刑法第201 條
意圖供行使之用，而偽造、變造公債票、公司股票或其他有價證
券者，處三年以上十年以下有期徒刑，得併科九萬元以下罰金。
行使偽造、變造之公債票、公司股票或其他有價證券，或意圖供
行使之用而收集或交付於人者，處一年以上七年以下有期徒刑，
得併科九萬元以下罰金。

附表：
偽造之有價證券 偽簽之署名及偽造之署押 備註（卷證出處） 本票（票據號碼：WG0000000、票面金額：新臺幣100萬元、發票日期：102年6月28日）。 「江順明」署名1枚及指印3 枚。 他字卷第9 頁。